【裁判字號】    96,訴,296
【裁判日期】    970731
【裁判案由】    給付報酬
【裁判全文】
臺灣高雄地方法院民事判決               96年度訴字第296號
原      告  太平洋房屋仲介股份有限公司高雄分公司
法定代理人  甲○○
訴訟代理人  己○○
被      告  丁○○
訴訟代理人  丙○○
            黃進祥律師
            江順雄律師
            黃建雄律師
當事人間請求給付報酬事件，本院民國97年7 月24日言詞辯論終
結，判決如下：
    主  文
被告應給付原告新台幣捌拾陸萬元，及自民國九十六年三月二十
二日起至清償日止，按週年利率百分之五計算之利息。
訴訟費用由被告負擔。
本判決於原告以新台幣貳拾柒萬元供擔保後，得假執行。但被告
如以新台幣捌拾陸萬元為原告預供擔保後，得免為假執行。
    事實及理由
一、原告主張：
  (一)被告於民國95年5 月11日與原告訂立「專任」委託契約，將
    其所有高雄市○○區○○路72號房地（下稱系爭房地）委託
    仲介銷售，期限至同年8 月11日止，委售價格為新台幣（下
    同）2780萬元，嗣為因應市場行情，經多次合意降價，最後
    與原告簽訂同年10月10日之契約內容變更合意書，將委售總
    價調降為2150萬元、期限延至同年10月31日止，同時轉成為
    「一般」委託契約，亦得由被告自覓出售他人。惟期間出價
    均低於委售價格之戊○○終於同年10月15日與原告簽訂不動
    產購買意願書（下稱系爭意願書），同意以2150萬元買受系
    爭房地，原告旋以存證信函通知被告於同年10月28日到原告
    公司訂約，惟被告並未依約到場。
  (二)爰依一般委託契約書第10條第3 項第2 款、第1 項約定，以
    被告違約為由，應按成交價2150萬元之4 ％計算服務報酬，
    請求為被告給付86萬元（2150萬元×4 ％），及自起訴狀繕
    本送達被告翌日起至清償日止，按週年利率5 ％計算之利息
    。
二、被告抗辯如下：
  (一)本件被告與原告未簽過一般委託契約，故應以專任委託契約
    為準。
  (二)原告違反電腦出價辦法，未將買受人戊○○之出價2150萬元
    資訊送達被告簽認，即直接與戊○○簽訂2150萬元之系爭意
    願書，故其出價不能拘束被告。
  (三)出價人戊○○未依其與原告簽訂之系爭意願書第5 條約定，
    按賣方即被告委託價2150萬元2 ％計算之出價金額（只給36
    萬元）支付原告，且未將出價2150萬元輸入電腦，亦對被告
    不生效力。
  (四)原告同意提撥將向被告收取之本件服務報酬（傭金）40萬元
    補足給買方戊○○以促成簽訂系爭意願書，有違底價2150萬
    元不公開約定，實際上戊○○只出價2110萬元，違反其對委
    託人即被告之義務，而為有利於相對人即戊○○之行為，或
    違反誠實及信用方法，由相對人收受利益，依民法第571 條
    規定，不得向被告請求報酬。
  (五)又原告與戊○○簽訂之系爭意願書有效期限至95年10月23日
    ，而非同年10月30日止，過期要被告在同年10月28日至原告
    公司簽約，對被告不生效力。
  (六)被告願以2150萬元出售系爭房地，本意是要賣清全拿，其他
    相關地政稅規及仲介傭金等費用，均應由原告自行吸收，但
    原告反悔致被告未履行簽約義務，無可歸責。
三、不爭執事項：
  (一)被告與原告初訂立95年5 月11日「專任」委託契約書（卷5
    頁），將其所有系爭房地交由原告仲介銷售，銷售價格27
    80萬元，期限至同年8 月11日，惟之後雙方陸續簽訂同年5
    月11日（卷48頁）、8 月11日（卷47頁）、9 月4 日（卷49
    頁）、10月1 日（卷50頁）及10月10日（卷8 頁或51頁）等
    5 次之「契約內容變更合意書」（下稱變更合意書），漸次
    更調價格（2450萬、2580萬、2300萬、2200萬、2150萬）及
    延長委託期限，最後則為2150萬元及至同年10月30日止（卷
    8 頁或51頁）。期間針對出價人戊○○曾先後於同年9 月24
    日、10月2 日與原告簽訂之不動產購買意願書所出價格1800
    萬元（卷267~268 頁意願書）、2060萬元（卷270~271 頁意
    願書），被告隨後亦於同年9 月26日、10月11日在原告出示
    之「出價簽認表」（下稱簽認表）簽名雖表示不同意各該出
    價，但願調降價格分別為2300萬元（卷269 頁簽認表）、
    2150萬元（卷60頁或272 頁簽認表）。
  (二)買受人戊○○最後與原告簽訂95年10月15日之系爭意願書（
    卷9 頁），同意以2150萬元買受系爭房地。
  (三)原告寄95年10月25日高雄青年郵局第5495號存證信函（卷11
    頁）給被告，內文請被告於同年10月28日至原告公司與買受
    人戊○○簽約，經被告於同年10月26日收受（卷13頁掛號回
    執），隨於同年10月27日以鼎泰郵局第2961號存證信函（卷
    54頁）覆原告，只表示請以誠信為本，一切依法辦理，但未
    如期至原告公司簽約，因而原告提起本訴。
四、本件爭執：
  (一)本件應以「專任」抑或「一般」委託契約為據？
  (二)戊○○簽訂之系爭意願書出價要約期限係至95年10月23日止
    ，抑或至同年月30日止？即原告函知要被告如期簽約時，是
    否已逾越該出價要約之期限？
  (三)被告同意調降之2150萬元是否係其實得之「賣清價」，即原
    告應否自行吸收系爭房地移轉所生稅規及本件約定之仲介服
    務報酬等一切費用？
  (四)被告抗辯本件原告違反自訂之電腦出價辦法，有無理由？
  (五)原告從服務報酬中撥40萬元補足買受人戊○○達最低價格21
    50萬元以促成簽訂系爭意願書，有無民法第571 條規定違反
    其對委託人即被告之義務？
五、判斷結果：
  (一)本件應以一般委任契約書為據：
  1.按「中央主管機關得選擇特定行業，公告規定其定型化契約
    應記載或不得記載之事項。」消費者保護法第17條第1 項定
    有明文。據此，內政部92年6 月26日內授中辦地字第092008
    2746號函檢送修訂後「不動產委託銷售契約書範本」（卷19
    9 頁）、「不動產委託銷售契約書簽約注意事項」（卷202
    頁），特在注意事項第一項載明本契約範本適用於不動產所
    有權人將其不動產委託不動產仲介公司銷售時之參考、第三
    項載明目前國內仲介業所使用之委託書有兩種，即專任委託
    銷售契約及一般委託銷售契約書，如屬專任委託銷售契約書
    ，則有「在委託期間內，不得自行出售或另行委託其他第三
    者從事與受託人同樣的仲介行為」之規定，反之，則屬一般
    委託銷售契約書等語，已足說明時下仲介公司與消費者訂立
    委託銷售契約書有「一般」與「專任」委託契約二種，及兩
    者主要區別之所在，為業界所遵守。
  2.以本件被告系爭房地之委託銷售而言，兩造於95年年5 月11
    日初簽訂「專任」委託契約書，嗣又陸續5 次簽訂變更合約
    書，已如上述，就其中同年8 月11日簽訂之變更合意書（卷
    47頁），特於備註欄註明「改以一般約延續原來之合約，故
    若屋主自售該物件（系爭房屋）則不需支付任何佣金，僅需
    事先告知即可」等字，核確與上揭主管機關所稱仲介公司與
    消費者訂立之一般委託契約意旨相符外；96年4 月1 日被告
    之先生即本件訴訟代理人丙○○亦具狀（卷36頁）引上揭該
    8 月11日之變更合約書為憑，自承本件改為一般委託而非專
    任委託契約，即使被告本人到庭時，亦然親自表示不爭執在
    卷（卷86頁96年9 月18日筆錄），則本件兩造間就系爭房地
    已轉成一般委託銷售契約，所不同者在於被告亦得自行銷售
    而已，實無疑義，無需爭辯。詎訴訟代理律師無視上情，於
    受任後改稱因一般委託書未經被告本人簽名，故本件應以專
    任委託銷售契約為據，當無可採。實則，無論一般或專任委
    託銷售契約書，兩者區別有如上述，但對於本件原告主張，
    因被告拒不簽約，從而訴請被告給付服務報酬即傭金一節之
    勝敗，有何關涉？被告執意爭執，難以理解。
  (二)買受人戊○○簽訂之系爭意願書期限至95年10月30日止：
  1.查兩造初訂立95年5 月11日「專任」委託契約書時，銷售價
    格為2780萬元，期限至同年8 月11日，惟之後雙方陸續簽訂
    5 次變更合意書，被告數次同意調「價格」及「延長委託期
    限」，最後為「2150萬元」及「至同年10月31日止」。而期
    間針對出價人戊○○曾於同年9 月24日、10月2 日與原告簽
    訂之不動產購買意願書所出價格1800萬元、2060萬元，被告
    隨後亦於同年9 月26日、10月11日在原告出示之簽認表簽名
    雖不同意各次出價額，但願調降價格分別為2300萬元、2150
    萬元，凡此過程所涉之權義關係均依買受人戊○○、原告及
    被告親自簽署之各書面文件在卷足憑，已見前述。其中就買
    受人購買意願之期限至何日止及失效一款，戊○○95年10月
    15日簽署之系爭意願書第8 條規定：「保留意願至95年10月
    23日下午17：00止（最多不得超過7 日）」（卷10頁），第
    7 條則規定出價之失效：「本意願於賣方（指被告）簽認不
    同意出售、買方（戊○○）於賣方同意出售前取消本出價意
    願或賣方之委託期限屆滿未同意續約失其效力。」（卷9頁
    ），足為出價意願期限及失效原因之根據。對此被告於委任
    律師為訴訟代理人後，始抗辯該買受人之意願應於95年10月
    23日止，非延長（加7 日）至10月30日止，因而認超過此期
    日之同年10月28日要被告到原告公司簽約一事，要拘束買受
    人戊○○已屬不能，故不生原告所謂被告拒絕至原告公司履
    行簽約之問題，於是聲請通知戊○○為證。
  2.惟出價之買受人戊○○到庭結稱：「〔問：提示本卷10頁第
    8 條第2 款載明本意願書保留至95年10月23日下午17：00止
    ，另（最多不得超過7 日），意思是何時前你會同意根據意
    願書以2150萬元購買本件房子？〕答：10月23日以後7 天，
    就是10月30日之前，我都有根據這個約定以2150萬元買房子
    的意思。」「〔問：最後房子沒有成交，原因為何？〕答：
    根據太平洋（指原告）給我的訊息，對方（指被告）有簽約
    ，對價錢的部分反悔，所以沒簽成」（卷153~155 頁筆錄）
    等語，已可信原告寄發95年10月25日高雄青年郵局第5495號
    存證信函（卷11頁）給被告，請被告於同年10月28日至原告
    公司簽約，確非已過戊○○簽訂意願書期限之虛一招，衡
    情原告亦無此動機可尋，事後被告未如期前往，到如今突執
    此抗辯，本院不採。至於證人戊○○雖亦證稱原告沒有告訴
    其究竟那一天要去簽訂系爭房屋之買賣契約，但證人確實知
    悉被告反悔之事無誤，可見其並無超過期限後之事不關己情
    事，且證人所謂不知那一天，一則究與爭執是否逾期限之認
    定無關，再來亦無從因此而遽謂被告果如期前往，戊○○亦
    無照系爭意願書之價格簽訂系爭房地買賣契約之可能。
  3.另被告又舉原告公司營業員乙○○之證詞為利己抗辯，然與
    戊○○簽訂意願書3 次者，均為原告公司之營業員苗本固（
    依次分見卷268 頁、271 頁、10頁之意願書），並非從頭至
    尾與被告接洽簽訂專任委託契約書（卷7 頁）、變更合意書
    （卷47~51 頁）及出價簽認表之原告公司另一營業員乙○○
    ，無由乙○○就非其親身經歷之事：「戊○○簽訂購買意願
    書內所謂意願之期限究至何日止」作證回答必要，被告竟於
    96年1 1 月27日乙○○到庭為證時，不顧本院闡明，當庭執
    意要證人說明，再於庭後稱從當日之錄音光碟得知，乙○○
    確已為被告有利之證詞（卷256 頁被告提附以瑩光筆自行劃
    出部分繹文），除不見其瑩光筆所劃出之何段證詞有利於被
    告外，就此期限之爭執，理論上亦無為採為證據資料之可能
    ，已不言可喻。
  (三)被告所謂調降之2150萬元係實得之「賣清價」，並未能舉證
    以實其說：
    按被告最後簽署之95年10月10日變更合意書（卷51頁）及同
    年10月11日出價簽認表（卷60頁）均同意調降價格為2150萬
    元出售，無論是適用一般或專任委託契約書，均明文約定土
    地增值稅及其他賣方依法應負擔之稅費，由賣方負責繳納，
    此觀專任（卷6 頁）及一般（卷107 頁）委託契約書第9 條
    第5 款規定自明，被告事後辯稱2150萬元係其實得「買清價
    」，然就此利己之重要事實，被告於96年4 月17日首次開庭
    時（卷33）竟連庭提之答辦狀（卷35頁）亦隻字未提，直到
    96年7 月12日始具狀謂：「個人則以2200萬元為我實得之金
    額（不含仲介費）」（卷62頁）等語置辦，既為從頭至尾與
    被告本人接洽之原告公司營業員即證人乙○○所否認（卷14
    2 頁筆錄），而被告又從未舉證以實其說，確不可採。
  (四)原告公司自訂之「電腦出價辦法說明」內容，無關本件：
    按關於不動產之仲介銷售，原告公司確訂「有電腦出價辦法
    說明」（卷53頁），且均見諸於原告分別與買受人戊○○、
    出賣人即被告簽署之意願書（卷9 頁）、委託契約書（卷5
    頁）開端之文字中，提醒要簽署者確實詳閱之。但細觀該說
    明書，實以買受人之出價方式（要否支付出價金）及出價如
    何建檔、出價後應輸入電腦建檔始可享有與賣方簽認購買意
    願（要約）權利及賣方（如被告）簽認同意書之效力等為主
    要內容，概對本件原告主張被告前後5 次簽訂變更合意書，
    同意更動價格，且猶針對期間戊○○之出價2 次（卷269 頁
    、273 頁）簽訂確認表，同意將價格調降價至2150萬元，終
    經出價人戊○○同意照價買受後，原告乃與戊○○簽訂系爭
    意願書，進而發存證信函請被告如期到場簽約遭拒一事所涉
    雙方權利義務關係，毫無干涉。如要說有關，依該說明第5
    項「賣方簽認」內之(2)2.規定：「若有買方達委託價或以上
    時，賣方須就其中價位最高且最早出價建檔者，為同意售出
    之簽認，『不得以其他理由為不同意之意思表示，否則即構
    成違約』。」等字義之精神以解，除非原告故意利用交易資
    訊之優勢，以虛報交易價格，並輔以欺罔手段賺取差價，而
    與房仲業者首重資訊透明、信實服務的行為規範背道而馳，
    將有違公平交易法第24條規定之虞及不當收取多資服務費等
    （參照卷68頁「行政院公平交易委員會對於房屋仲介業之規
    範說明」）情況下，否則出價人戊○○於2 次出價均未達被
    告調降之底價後，最後一次逕照被告調降之2150萬元與原告
    簽訂系爭意願書，同意買受系爭房地，而未再將戊○○之出
    價2150萬元出示給被告簽認，有何違本件一般委託契約之本
    旨或兩造真意之處，從未見被告指證以實其說，卻以原告違
    反該辦法說明，諸如出價未輸入電腦、出價未送達被告確認
    ，原告就逕與出價人簽訂系爭意願書等，有故意隱匿情事，
    而認戊○○之出價對被告不生效力，實難索解。
  (五)原告與出價之買受人戊○○照被告同意調降之價格2150萬簽
    訂系爭意願書後，被告即應依與受託人原告簽訂之一般契約
    書條款履約，已如前述，至於戊○○所以願意照價買受，確
    是因受託人之原告願撥出服務報酬即傭金40萬元補給所促成
    （見卷10頁購買意願書第13條特別約定事項）無訛，然只要
    原告未違委託契約之本旨，亦即沒有造成委託人即被告權益
    受損之情，縱使如原告與戊○○簽訂意願書時，向戊○○收
    取較少之斡旋金（或出價金，見卷9 頁購買意願書第5 條規
    定）等，所涉純屬其兩人間彼此之權義關係，全與被告無涉
    ，被告掛懷多此一舉，尤其認原告有民法第571 條規定之違
    反對委託人即被告之義務等，不是多慮，就是有所誤解，事
    理至明。
六、綜上所述，被告於與原告簽訂95年5 月11日之專任委託銷售
    契約後，既同意將系爭房地從最初之2780萬元出售價格漸次
    調降至2150萬元，期限則延至同年10月31日，而成為一般委
    託銷售契約，則隨後當原告與出價之買受人戊○○照此價格
    簽訂購買意願書，在戊○○願接受同意之購買意願期限即同
    年10月30日前通知被告於同年10月28日出面辦理簽約手續，
    被告竟無故拒與原告依委託調降之價格2150萬元訂立系爭房
    地賣賣契約時，從而原告依一般委託契約書第10條第3 項第
    2 款（卷108 頁）、第1 項（卷107 頁）或被告之簽認表（
    卷60頁）第2 點等約定，以被告應按成交價2150萬元之4 ％
    計算服務報酬，請求給付86萬元（2150萬元×4 ％），及自
    起訴狀繕本送達被告翌日（卷30頁送達回證）即96年3 月22
    日起至清償日止，按週年利率5 ％計算之利息，是有理由，
    應予准許。
七、至被告聲請通知苗固本、及再次通知買受人戊○○到庭為證
    ，因苗固本為原告公司與戊○○接洽簽訂系爭意願書之營業
    人員，事理上既實難期其為被告有利之證詞，而且事證已明
    ，故本院認無必要；另又聲請勘驗96年11月27日錄音光碟一
    事，被告除執以聲請法官迴避案，業經第1 、2 審勘驗過後
    ，均駁回其聲請（卷177 頁、197 頁等裁定書）外，所涉一
    如上揭判斷結果：(二)3.及(三)所述，不再重覆，併予敘明。
八、兩造陳明願供擔保，聲請宣告假執行，或免為假執行，經核
    原告勝訴部分，合於法律之規定，爰酌定相當之擔保金額宣
    告之。
九、據上結論，本件原告之訴為有理由，依民事訴訟法第78條、
    第390 條第2 項及第392 條第2 項規定，判決如主文。
中    華    民    國    97    年    7     月    31    日
                  民事第三庭  法  官  藍家慶
正本係照原本作成。
如不服本判決，應於送達後20日內，向本院提出上訴狀並表明上
訴理由，如於本判決宣示後送達前提起上訴者，應於判決送達後
10日內補提上訴理由書（須附繕本）。
中    華    民    國    97    年    7     月    31    日
                              書記官  許雅惠


司法院資訊處製作；財團法人民間司法改革基金會備份。
